【裁判字號】    97,上易,496
【裁判日期】    970813
【裁判案由】    偽造文書
【裁判全文】
臺灣高等法院高雄分院刑事判決         97年度上易字第496號
上  訴  人
即  被  告  甲○○
上列上訴人因偽造文書案件，不服臺灣高雄地方法院97年度易緝
字第40號中華民國97年3 月31日第一審判決（起訴案號：臺灣高
雄地方法院檢察署95年度偵字第30458 號），提起上訴，本院判
決如下：
    主  文
原判決撤銷。
甲○○無罪。
    理  由
一、公訴意旨略以：李錦璋明知其與越南籍女子張氏水並無結婚
    之真意，經由仲介甲○○之介紹，前往越南以假結婚方式引
    介越南籍女子張氏水非法來台工作。甲○○、李錦璋、張氏
    水基於偽造文書之犯意聯絡，先由李錦璋於92年7 月14日前
    往越南，與越南籍女子張氏水辦理假結婚事宜，並至胡志明
    市辦理結婚登記，又前往我國駐胡志明市台北經濟文化辦事
    處辦妥認證手續。李錦璋返國後，明知其與張氏水之婚姻欠
    缺結婚真意，為無效婚姻，竟仍於92年7 月15日，持上開結
    婚證書等資料，前往高雄市某戶政事務所，填具結婚申請書
    ，聲請辦理結婚之戶籍登記，致不知情之承辦公務員，將其
    與張氏水結婚之不實事項，登載於職務上所掌之戶籍登記簿
    中。嗣張氏水於同年8 月23日持其護照進入台灣地區後，由
    甲○○至高雄市小港機場接機，即將張氏水仲介至謝肯利所
    經營位於高雄縣橋頭鄉甲北村復興巷28-4號之餐飲店，非法
    從事餐飲服務工作（謝肯利部分業另依違反就業服務法裁罰
    ），每月薪資新台幣（下同）18,000元，其中12,000元為甲
    ○○之仲介費用，6,000 元歸張氏水所有，因張氏水不堪壓
    榨，遂報警處理，因認被告甲○○涉共同犯刑法第216 條、
    第214 條之行使使公務員登載不實事項之公文書罪嫌。
二、按犯罪事實應依證據認定之，無證據不得認定犯罪事實，刑
    事訴訟法第154 條第2 項定有明文。又認定犯罪事實所憑之
    證據，雖不以直接證據為限，間接證據亦包括在內；然而無
    論係直接或間接證據，其為訴訟上之證明，須於通常一般之
    人均不致有所懷疑，而得確信其為真實之程度者，始得據為
    有罪之認定，倘其證明尚未達到此一程度，而有合理性之懷
    疑存在時，即難為有罪之認定。再者，告訴人之告訴係以使
    被告受刑事訴追為目的，是其陳述是否與事實相符，仍應調
    查其他證據以資審認，此有最高法院52年台上字第1300號、
    76年度台上字第4986號判例可資參照。
三、本件公訴人認上訴人即被告甲○○涉有上開偽造文書罪嫌，
    係以同案被告李錦璋、張氏水之供訴、證人謝肯利之證供暨
    有外交部函附張氏水申請來台之相關資料、謝肯利出具之款
    項收據、張氏水庭呈之紙條等在卷可稽，為其主要論據。惟
    訊據被告甲○○固坦承曾介紹越南籍女子張氏水至證人謝肯
    利所經營之餐飲店工作之情，惟堅決否認有何偽造文書犯行
    ，辯稱：當時是同案被告李錦璋要求伊為其越南籍新娘張氏
    水幫忙介紹工作，伊並不知道其與越南籍女子張氏水是否為
    假結婚，而伊事後介紹張氏水到證人謝肯利所經營之餐飲店
    上班，是張氏水自己與證人謝肯利洽談薪資、工時、待遇等
    事情，伊並未介入，亦未收取任何仲介費用或於事後向證人
    謝肯利收取任何款項，也不知越南籍女子張氏水事後與同案
    被告李錦璋相處情況，並無偽造文書犯行等語。
四、經查：
  (一)同案被告李錦璋於上揭時、地與越南籍女子張氏水辦理結婚
    手續，使其得持上開文件辦理相關簽證、居留證手續，而以
    配偶依親名義於92年8 月23日來台，嗣越南女子張氏水乃經
    由被告甲○○介紹而由證人謝肯利聘僱工作，並未與同案被
    告李錦璋同居之事實，有證人張氏水、謝肯利於警詢、偵查
    中之證述，及同案被告李錦璋於警詢、偵查及原審法院另案
    （96年度易字第27 81 號）審理中供述此部分相關情節可證
    ，並有外僑居留資料查詢表、全戶戶籍資料查詢結果、外交
    部95年12月14日授領二字第09552523870 號函暨附件、內政
    部入出國及移民署96年9 月3 日移署移居紹字第0961171552
    0 號函暨附件、高雄縣鳳山市第一戶政事務所96 年9月5 日
    鳳一戶字第0960007484號函暨附件各1 份、法務部入出境資
    訊連結作業查詢表2 份在卷可稽，並為被告甲○○所是認，
    此部分事實自堪認定。
  (二)又本件同案被告李錦璋係經由證人黃源翊之仲介而前往越南
    與越南籍女子張氏水辦理結婚手續等情，業據證人黃源翊於
    原審審理中證稱：「李錦璋是以前承租我八德路房子認識的
    ，我看李錦璋單身，所以鼓勵他結婚，我只是看他單身，所
    以介紹他越南女子，他說他經濟不富裕，所以我只收他13萬
    ，我帶李錦璋去越南二次，第一次去越南是相親；第二次是
    辦理結婚手續；是我去接機的，李錦璋沒有和我去接機，我
    帶回張氏水後就交給李錦璋；當時李錦璋給我13萬分二期，
    以現金給我，第一次給我8 萬元，第二次給我5 萬元。」等
    語甚詳（見96年度易字第2781號卷第80頁），並有合約書影
    本一份為證（見同上卷第64頁），核與同案被告李錦璋於警
    詢及原審中均供稱：「黃源益（應係黃源翊）幫我們辦結婚
    手續，黃源翊是作越南新娘的介紹人；我在越南有請客，回
    到台灣沒有請客，是黃源翊去接機；工作是甲○○介紹的；
    只有我母親、弟弟知道結婚；我有問黃源翊和甲○○說張氏
    水是否可以來台工作，他們說越南的可以，我去越南之前還
    沒有預定好由誰仲介，我去越南之後才預定由甲○○仲介。
    」等情（見同上原審卷第38頁）相吻合，是本件被告甲○○
    雖有仲介張氏水至謝肯利之早餐店工作乙事，但同案被告李
    錦璋與張氏水之結婚係經由證人黃源翊之仲介、辦理而成，
    並非被告甲○○；被告甲○○更無於92年8 月23日張氏水入
    境台灣時，前往小港機場接機，是張氏水於警詢及偵查中稱
    ：被告仲介系爭婚姻，並前往越南帶伊來台灣云云（見偵查
    卷第9 頁、第43頁、第51頁），顯然張冠李戴，與事實不合
    。
  (三)又被告甲○○並未仲介李錦璋與張氏水之結婚；亦未前往越
    南為李錦璋與張氏水辦理結婚認證手續乙事，已如前述，是
    被告甲○○並未實際參與李錦璋與張氏水假結婚登記、認證
    手續等事宜，已屬無疑。至於被告甲○○有無與李錦璋事先
    共謀以假結婚之方式非法引進外國勞工？依同案被告李錦璋
    上開所述，李錦璋與張氏水結婚乙事僅有其母親與弟弟知情
    ，固然同案被告李錦璋曾詢問黃源翊與被告甲○○有關張氏
    水來台後是否可工作乙事，但詢問外籍新娘來台是否可以工
    作，係屬一般迎娶外籍新娘之人均可能面臨之生計問題，並
    不足為奇。再者，同案被告李錦璋係去越南之後，始決定由
    被告甲○○擔任張氏水來台工作之仲介人。換言之，同案被
    告李錦璋係決定迎娶張氏水回台後，始起意委託被告甲○○
    擔任張氏水在台工作之仲介人，並非自始即與被告甲○○共
    謀以假結婚方式引進越南籍女子張氏水，否則被告甲○○即
    應於李錦璋去越南之前即知悉假結婚乙事。是尚難僅以事後
    被告甲○○仲介張氏水前往謝肯利處工作，即往前推論被告
    甲○○與李錦璋事先有共謀以假結婚之方式非法引進外國人
    來台工作。
  (四)又本件張氏水來台工作後與雇主謝肯利發生薪資糾紛，其中
    張氏水先於警詢中聲稱：「伊每月薪資為新台幣6000元，薪
    資由仲介甲○○支付。」等語（見偵查卷第9 頁）；嗣於檢
    察官偵訊中又改口稱：「（薪水是謝肯利給你還是甲○○給
    你？）謝肯利給我的。」（見偵查卷第52頁）然據雇主謝肯
    利所提出之結算表（見偵查卷第27頁），張氏水之每月薪資
    係6000元，工作3 年共計216000元，扣除支出58403 元及機
    票費8000元，剩餘165597元，並經張氏水簽名確認之，是張
    氏水之薪資應係由謝肯利所支付。至於雇主謝肯利另聲稱：
    張氏水每月薪資為18000 元，其中12000 元是仲介甲○○領
    取；其餘6000元是張氏水的等語（見偵查卷第11頁），並提
    出一紙條為證（見偵查卷第26頁），經訊據被告甲○○固坦
    承有仲介張氏水前往工作乙事，但堅詞否認有收取仲介費用
    ，且觀謝肯利所提出之上開紙條之記載，即「憑票支付：甲
    ○○250000整、支票第ADA0000000、中華民國95年1 月4日
    、新娘來台，若就醫部分分一半支付、老闆一半。三年內均
    如此。甲○○（簽名筆跡）、1/4 ；總支付300000元整、已
    支付250000元整、餘款50000 元，待人來到台支付、甲○○
    （簽名筆跡）、餘額結清」等語，並未明確記載上開支票之
    支付，係屬被告甲○○之仲介費用；且至95年1 月4 日之時
    ，張氏水早來台多年，怎會又有「新娘來台，若就醫部分分
    一半支付、老闆一半；待人來到台支付」之情？顯然文不對
    題，是證人謝肯利上開所稱：伊支付被告甲○○仲介費乙事
    ，尚屬可疑。然被告甲○○是否有收取仲介費用而違法就業
    服務法，乃屬張氏水非法來台後之事宜，已如前述，此與公
    訴人所指稱之自始明知不實事項而使公務員載於職務上所掌
    公文書，應屬無關。
  (五)綜上所述，被告甲○○既未參與仲介李錦璋與張氏水之假結
    婚乙事，且亦無積極證據證明被告甲○○事先有與同案被告
    李錦璋有共謀之情事，是被告甲○○上開所辯，應屬可採。
    從而公訴人所持之上開論據，均無法採為認定被告甲○○犯
    有偽造文書罪之證據；此外，復查無其他積極證據足資證明
    被告甲○○有何明知不實事項而使公務員載於職務上所掌公
    文書之犯行，被告甲○○被訴偽造文書罪自屬不能證明。
五、原審未詳為推求，遽為論罪科刑之判決，即有未恰，被告甲
    ○○執此聲明上訴，指摘原判決不當，為有理由，應由本院
    將原判決撤銷改判，並為被告甲○○無罪之判決。
據上論結，應依刑事訴訟法第369條第1項前段、第364條、第301
第1項，判決如主文。
本案經檢察官王登榮到庭執行職務。
中    華    民    國    97    年    8     月    13    日
                  刑事第四庭    審判長法  官  蕭權閔
                                      法  官  陳吉雄
                                      法  官  吳進寶
以上正本證明與原本無異。
不得上訴。
中    華    民    國    97    年    8     月    13    日
                                      書記官  林佳蓉


司法院資訊處製作；財團法人民間司法改革基金會備份。
